【裁判字號】    95,訴,31
【裁判日期】    951205
【裁判案由】    貪污等
【裁判全文】
臺灣澎湖地方法院刑事判決                95年度訴字第31號
公  訴  人  臺灣澎湖地方法院檢察署檢察官
被      告  壬○○
            子○○
前列二人共同
選任辯護人    李汶哲  律師
              吳賢明  律師
              吳建勛  律師
上列被告因貪污等案件，經檢察官提起公訴（95年度偵字第109號）
，本院判決如下：
    主  文
壬○○公務員假借職務上之機會，明知為不實之事項，而使公務
員登載於職務上所掌之公文書，足以生損害於公眾及他人，處有
期徒刑肆月，如易科罰金，以銀元參佰元即新台幣玖佰元折算壹
日。
子○○無罪。
    事  實
一、壬○○自民國79年3月1日起至87年3月1日止，擔任澎湖縣議
    會（下稱縣議會）第12、13屆縣議員，為依據法令從事於公
    務之人員。縣議會為補助縣議員支出之宴客、送禮等費用，
    每位議員每年均編列有議事業務管理費，項下有新台幣（下
    同）12萬元之會務資料蒐集整理費，約7萬元之審查小組工
    作活動費，如縣議員送禮時，依縣議會之內規及慣例，應檢
    附送禮收據及送禮名單，供縣議會承辦人員作形式上之書面
    審查，以便核銷款項。而壬○○於86年間，曾陸續向其妹子
    ○○所經營位於高雄市○鎮區○○路65號之「怡成平價商行
    」（下稱怡成商行），購買餅乾、肉鬆、茶葉等高達數萬元
    之各項禮品，並已分送親朋好友丁○○、乙○○、戌○○、
    酉○○、余劉素華、玄○○○、宙○○、陳成版、丑○○○
    、戊○○、劉燕中、許庚○、未○○、巳○○、卯○○、午
    ○○、甲○○、宇○○、己○○、癸○○、黃○○、天○○
    、丙○○等人以及其他親友、選民，惟壬○○向縣議會請領
    前述兩筆費用時，為順利請款，明知其如附表所示名單之高
    瑞明等27位人員並未收受其禮品，竟貪圖一時便利，不顧送
    禮之實際對象，而基於使公務員登載不實事項於職務上所掌
    公文書之犯意，於86年7月間某日，持怡成商行所提供、日
    期分別為86年7月30日及同年月30、金額各為新台幣（下同
    ）7萬元及8萬元之收據2紙，並捏造如附表所示之不實受贈
    人名單，將上開收據、名單，交予不知情之成年公務員即縣
    議會總務人員申請核銷，縣議會總務人員即將上開不實事項
    填載於其職務上所掌管、屬於公文書性質之請購單上，及製
    作粘貼憑證以行使之，經層轉決行辦妥相關核撥程序後，縣
    議會乃簽發支票1紙（受款人：怡成平價商行、發票日：86
    年8月2日、支票號碼：LB0000000號、面額：15萬元），憑
    以支付「怡成商行」。該支票經怡成商行提兌後，再由子○○於86年8月14日上午提領，旋於同日上午轉匯至壬○○所
    經營之長有漁業有限公司（下稱長有公司）之帳戶內，足以
    生損害於縣議會對於預算執行、掌管文書之正確性以及高瑞
    明等27人。
二、案經法務部調查局澎湖縣調查站移送臺灣澎湖地方法院檢察
    署檢察官偵查起訴。
    理  由
甲、程序方面
一、按被告以外之人於偵查中向檢察官所為陳述，除顯有不可信
    之情況者外，得為證據，刑事訴訟法第159條之1第2項定有
    明文。又偵查中對被告以外之人所為之偵查筆錄，或被告以
    外之人向檢察官所提之書面陳述，性質上雖均屬傳聞證據，
    惟就該立法理由觀之，係考量現階段刑事訴訟法規定檢察官
    代表國家偵查犯罪、實施公訴，依法其有訊問被告、證人及
    鑑定人之權，而實務運作時，檢察官偵查中向被告以外之人
    所取得之陳述，原則上均能遵守法律規定，鮮少以強暴、脅
    迫及其他不正之方法取得供述證據，其可信度極高，而有此
    例外之規定，故除反對被告以外之人於偵查中所為之供述得
    具有證據能力之一方，已釋明該供述「顯有不可信之情況」
    之理由外，不宜遽指該被告以外之人於偵查中之陳述不具證
    據能力。本件被告之辯護人否認如附表所示高瑞明等27位證
    人在偵查中證詞之證據能力，但未提及檢察官在偵查時有何
    不法取供之情形，或釋明上開陳述有顯不可信之情況，依前
    開說明，證人高瑞明等27人於偵查中之陳述應具有證據能力
    。
乙、被告壬○○有罪部份：
一、訊據被告壬○○對其於上揭時地持怡成商行所出具之收據以
    及如附表所示之名單，向縣議會總務人員申請核銷，縣議會
    並據以簽發15萬元之支票憑以支付「怡成商行」，經怡成商
    行提兌後，再由子○○於86年8月14日上午提領，旋於同日
    上午轉匯至壬○○所經營之長有公司等情固坦承不諱，惟矢
    口否認有何使公務員登載不實之犯行，辯稱：我確實有向子
    ○○購買禮品致贈給如附表所示高瑞明等27位選民，這些人
    有些是同名同姓傳訊傳訊錯誤，有些可能怕涉及案件或因政
    治立場不同而不敢承認，有些可能是記錯了云云。經查：
（一）澎湖縣議會在89年以前，每位議員每年均編列有議事業務
      管理費19萬元，項下有會務資料蒐集整理費及審查小組工
      作活動費，依縣議會之內規，該二筆費用若金額超過5 千
      元者，須縣議員檢附單據，作形式上審查，以便核銷，而
      被告壬○○係澎湖縣議會第12、13屆縣議員，其於上揭事
      實欄所載時間，確有持怡成商行所提供金額分別為7萬元
      及8萬元之收據2紙，以及如附表所示之不實受贈人名單，
      向縣議會辦理核銷手續，核銷程序係縣議會總務人員依議
      員提供之收據，據以繕寫請購單並製作粘貼憑證而登載於
      職務上所掌管公文書上，並將該致贈名單縮小影印附於報
      銷憑證，經層轉決行辦妥核撥程序後，縣議會以縣庫支票
      開立給付「怡成商行」，該商行負責人子○○再提領上開
      款項匯入被告許常福所經營之長有公司等事實，不惟據被
      告壬○○坦白，核與同案被告許靜涵所供述以及證人即縣
      議會總務人員廖振輝於偵查中所指述之情節相符，並有澎
      湖縣議會86年度粘貼憑證用紙、請購單、受贈人名單、怡
      成商行收據各2紙、縣議會所開立之支票1紙（受款人：怡
      成平價商行、發票日：86年8月2日、支票號碼：LB0
      000000號、面額：15萬元）、怡成商行於合作金庫前鎮分
      行帳戶之交易明細及86年8月14日取款條、匯款單等附卷
      可稽，堪信為實。
（二）被告壬○○雖以前揭情詞置辯，然證人高瑞明等如附表所
      示27人於偵查中均明確證稱未收受被告壬○○所致贈之任
      何物品，又無任何證據證明該27人所述不實，且被告所述
      有同名同姓傳喚錯誤一節，亦未能提供任何名單供本院查
      證，故被告壬○○所辯顯不足採，其確係提供不實名單向
      縣議會辦理核銷，有使公務員登載不實之犯行，堪以認定
      。
二、查被告壬○○行為時係澎湖縣議會議員，為依據法令從事公
    務之人員，乃假借職務上之機會，明知如附表所示高瑞明等
    27人並未接受其餽贈，而使承辦之公務員將之登載於職務上
    所掌之公文書，足以生損害於國家預算執行、縣議會管理文
    書之正確性以及高瑞明等27人，核其所為，係犯刑法第214
    條之使公務員登載不實文書罪。被告係假借其公務員之機會
    而故意犯之，應依刑法第134條規定加重其刑。被告一次提
    出兩份名單向議會請領款項，其中如附表所示27人均為不實
    之記載，其以一行為同時侵害高瑞明等27人而觸犯同一罪名
    ，屬想像競合，應從一重處斷，公訴人漏未論列上開加重部
    份以及想像競合部份，尚有未洽。爰審酌被告壬○○提供不
    實送禮名單以利取得縣議會款項，本屬不該，但念其僅係貪
    圖一時便利，究無不法所有之意圖，取得款項也非不法中飽
    私囊（詳後述），而其身為縣議員，固然應該為民表率，但
    考量目前已不再擔任議員職務，歷經本次偵審階段，應已獲
    得足夠警惕，因而斟酌上情，並綜合其犯罪之動機、手段、
    品性、生活狀況、智識程度、犯罪所生之損害及犯罪後態度
    等一切情狀，量處如主文所示之刑，並諭知易科罰金之折算
    標準。又被告行為後，刑法已於94年2月2日修正公布，同年
    7 月1日施行，關於易科罰金之折算標準，依修正前刑法第
    41 條第1項前段規定，係以銀元1百元、2百元或3百元折算1
    日，依修正後之刑法第41條第1項前段規定，則係以新台幣1
    千元、2千元或3千元折算1日，修正後規定顯對被告不利，
    是本件關於易科罰金之折算標準之規定，依修正後刑法第2
    條第1項前段規定，仍應適用修正前第41條第1項前段規定，
    附此敘明。
丙、被告壬○○不另為無罪諭知部分：
一、公訴意旨另以：被告壬○○與同案被告怡成商行負責人子○○間（被告子○○部分詳後述），共同基於不法所有之意圖
    及行使明知為不實事項，而使公務員登載於職務上所掌公文
    書之犯意聯絡，由子○○於不詳時、地提供怡成商行之空白
    收據2紙予壬○○，再由壬○○捏造如附表所示之不實受贈
    人名單，委請不詳人士，依其指示填寫上開收據內容後，復
    於86年7月間某日，將上開收據、名單，交予不知情之成年
    公務員即縣議會總務人員申請核銷請款，因認被告壬○○尚
    涉犯貪污治罪條例第5條第1項第2款之利用職務上機會詐取
    財物罪嫌。
二、按貪污治罪條例第5條第1項第2款之利用職務上之機會詐取
    財物罪，為刑法第339條第1項詐欺取財罪之特別規定，除行
    為人必須為公務員而利用職務上之機會詐取財物外，更須具
    有「意圖為自己或第三人不法之所有」之特別主觀不法構成
    要件，始能構成犯罪，觀之刑法第339條第1項之規定自明。
    而法律所稱意圖為自己或第三人不法之所有，係指行為人主
    觀上明知自己對於某特定財物並無法律上正當權源，而具有
    追求客觀違法財物之不法意圖，如果行為人誤信自己有權取
    得該財物，即與前開意思要件不合，最高法院23年上字第
    1892號、27年上字第1404號判例可資參照。又按犯罪事實應
    依證據認定之，無證據不得認定犯罪事實，刑事訴訟法第
    154條第2項定有明文。而認定犯罪事實所憑之證據，雖不以
    直接證據為限，間接證據亦包括在內；然而無論直接或間接
    證據，其為訴訟上之證明，須於通常一般之人均不致有所懷
    疑，而得確信其為真實之程度者，始得據為有罪之認定，最
    高法院76年臺上字第4986號亦有判例。因此，本件自應於訴
    訟上已能確信被告壬○○有不法所有意圖，亦即能夠證明被
    告壬○○明知自己無權取得縣議會核發之款項，始能認定前
    開貪污罪名。
三、訊據被告壬○○堅決否認有何貪污犯行，辯稱：伊於擔任澎
    湖縣議員期間，經常向同案被告子○○所開設之怡成商行購
    買禮品致贈選民，每個月買的金額都高達2、30萬元，平日
    伊購買物品時都未請怡成商行開收據，等到要向議會核銷時
    ，才請子○○依照議會的要求分別開立7萬元及8萬元的收據
    ，實際上伊購買的金額遠遠超過收據上的金額，且同案被告
    子○○所提供的收據亦非空白收據，而係已經填載完成之收
    據等語。經查：
（一）被告壬○○辯稱於86年間經常購買禮品致贈選民等情，業
      經證人丁○○、乙○○於本院審理時到庭證稱：「86 年
      間被告壬○○擔任議員時，我經常到馬公機場幫他載運一
      箱一箱的禮品送到望安鄉的碼頭，有時候他請我載去送朋
      友，我知道那些禮品都是從高雄來的，壬○○有經常致贈
      禮品給我」、「86年間壬○○擔任議員時我多次到馬公機
      場幫他載運東西，我都是載到望安的碼頭，壬○○經常致
      贈我禮品」等語明確，核與同案被告子○○所述相符，另
      證人戌○○、酉○○、余劉素華、玄○○○、宙○○、陳
      成版、丑○○○、戊○○、劉燕中、許庚○、未○○、巳
      ○○、卯○○、午○○、甲○○、宇○○、己○○、癸○○、黃○○、天○○、丙○○等人於本院審理時皆到庭證
      稱於86年間被告壬○○擔任議員期間曾致贈其等食品、茶
      葉、禮盒等禮品。上開證人所接受的禮品雖無現存之單據
      可資證明其價值，然依一般行情估算，每份禮品至少要價
      4、500元左右，故被告壬○○於86年間致贈選民之禮品至
      少有數萬元，應堪認定。
（二）被告壬○○所致贈之禮品均係向同案被告子○○所購買，
      收據亦係由被告子○○依照被告壬○○要求所開立一節，
      業據同案被告子○○供述明確，經核被告二人本為兄妹關
      係，被告壬○○向被告子○○所開設之商行購買禮品，本
      屬人情之常，再參諸證人丁○○、乙○○之證詞，可知被
      告所購買之禮品並非在澎湖當地購得，而係在外地購買後
      以飛機載運至澎湖，而被告子○○所開設之怡成商行又位
      於高雄，亦與證人之證詞相符。檢察官既無任何證據證明
      被告壬○○所購置之禮品非向同案被告子○○所購得，亦
      未能提出任何證據證明怡成商行提供予被告壬○○之收據
      係空白收據，故在公訴人缺乏積極事證之情況下，自難認
      被告壬○○此點所辯與事實不符。
（三）查縣議會雖按年度編列每位縣議員會務資料蒐集與整理費
      及審查小組工作活動費共計19萬元，但據以請領上述兩筆
      款項之依據？可以請領之支出項目？請領之程序？以上相
      關問題，均無法令明文規範一節，業據證人廖振輝於偵查
      中證述明確（見偵卷267頁以上），並經澎湖縣議會、審
      計部於本院先前承辦類似案件時函覆本院在案，有各該函
      附卷可稽，則被告壬○○在無相關作業規範之情形下，能
      否明確得知上述款項之正當請領權源，已非無疑。又該等
      款項係用以支付議員送禮、宴席等花費，亦有同前事證可
      查，而議員送禮、宴席通常為議員個人社交花費，不必然
      與縣議會業務有所關聯，故議會編列前開預算供議員報銷
      ，直言之，乃另立名目補貼議員個人開銷而已，被告壬○○面對此等正當性基礎原本薄弱之預算項目，因而輕忽所
      謂檢據覈實報銷之規範意旨，自屬可能，是否因此誤認提
      出送禮名單即可請款，不必據實申報，非無斟酌之餘地。
      再者，由被告壬○○之角度而言，縣議會既然有此預算項
      目，理應樹立請款規範，如果請領之款項不符規範，縣議
      會應善盡審查職權，予以拒絕，不應將縣議會疏於規範及
      審查之不利益，均以貪污重罪之風險轉嫁於被告壬○○之
      上，故被告壬○○持據請款之時，可能之心態為委諸縣議
      會合理審查，未必即為不法所有之意圖。況且，公訴意旨
      認定被告壬○○詐取公款之金額為2萬7千元，但被告壬○○於起訴書所載向縣議會請款期間，與被告子○○實際交
      易金額至少數萬元，並將所購買之禮品均致贈予證人丁○○等人，業據認定如前，按照前述證人廖振輝所稱之縣議
      會請款方式，被告壬○○本有請款之權利，被告壬○○本
      身之認知理應相同，則被告壬○○提出不正確送禮名單之
      行為，可能僅為送禮對象繁雜，因貪圖一時便利，不願一
      一回顧實際送禮情形而已，自不能據此推論被告壬○○明
      知無權請款而有不法所有意圖。從而，根據被告壬○○行
      為時之主客觀情形，尚難確信被告壬○○有不法所有之意
      圖，核與貪污治罪條例第5條第1項第2款之利用職務上之
      機會詐取財物罪之特別主觀不法構成要件要素，尚屬不符
      。
（四）綜上所述，全案證據並不足以證明被告壬○○有詐取公款
      之不法所有意圖，尚難認定被告壬○○構成貪污治罪條例
      第5條第1項第2款之公務員利用職務上機會詐取財物犯行
      ，惟檢察官係以牽連犯之裁判上一罪關係，就此部分與前
      揭偽造文書罪名，以裁判上一罪關係提起公訴，故亦不另
      為無罪判決之諭知。
丁、被告子○○無罪部分：
一、公訴意旨復以：被告子○○與被告壬○○二人，共同基於填
    載不實會計憑證持向縣議會請款，而使公務員登載不實公文
    書以詐取公款之概括犯意聯絡，由被告子○○提供空白收據
    ，再由被告壬○○自行或委由他人填寫後提出收據向縣議會
    請領款項，因而使縣議會公務員將收據所載不實內容登載於
    職務上所掌之黏貼憑證上，致縣議會陷於錯誤，核撥款項給
    被告子○○，並由被告子○○將金額交付被告壬○○，總計
    詐取公款2萬7千元，因認被告子○○涉嫌犯刑法第214條之
    使公務員登載不實公文書罪嫌、貪污治罪條例第5條第1項第
    2款之公務員利用職務上機會詐取財物罪嫌等語。
二、查被告子○○所交付之怡成商行收據並非空白收據，且交付
    之時，均與被告壬○○有實際交易存在，並無不實填載之事
    實，業據認定如前，故被告子○○既無填載不實收據之情形
    ，則被告子○○將收據交付被告壬○○，並由被告壬○○持
    向縣議會請款，尚不致促使縣議會公務員根據不實收據而於
    公文書上有不實登載之情形發生。因此，亦不能認定被告子
    ○○有使公務員登載不實文書犯行。至於被告壬○○雖構成
    前述使公務員登載不實文書犯行，但該部分犯行，係因被告
    壬○○自己製作之送禮名單不實所致，與被告子○○查無犯
    意聯絡或行為分擔存在，應與被告子○○無涉。
三、再查，有關被告壬○○並無不法詐取公款之意圖，不能構成
    前揭貪污罪名，已如前述。被告子○○本身並非縣議會人員
    ，更不可能有此意圖，也無從附麗於被告壬○○構成貪污罪
    名。而且，被告子○○乃一般商家，對於被告壬○○取得收
    據之用意為何？縣議會內部發款之作業流程如何？是否可能
    發生公務員詐取財物之風險？並無證據證明被告子○○全部
    知情並涉入其中。況且，被告壬○○若有所謂貪污重罪之不
    法犯行，為保護自我，亦會盡力防止被告子○○得知其中詳
    情，並避免他人參與其間，以防止訴追之威脅。準此，被告
    子○○對於被告壬○○向縣議會請款一事，並無不法意思聯
    絡，更無犯罪構成要件之行為分擔一節，應堪認定。至於縣
    議會核發款項予被告子○○後，被告子○○再將款項如數交
    付被告壬○○一節，係因被告壬○○確實先有相關交易付款
    之事實，已如前述，則被告子○○返還款項，事屬當然，不
    能據此為不利被告子○○之認定。從而，被告子○○公務員
    利用職務上機會詐取財物罪名，亦屬不能構成。
四、綜上所述，公訴意旨認為被告子○○所涉刑法第214條之使
    公務員等載不實公文書罪嫌、貪污治罪條例第5條第1項第2
    款之公務員利用職務上機會詐取財物罪嫌等情，均屬不能證
    明，應為被告子○○無罪判決之諭知。。
據上論斷，應依刑事訴訟法第299條第1項前段、第301條第1項，
刑法第2條第1項前段、第214條、第134條、第55條前段，修正前
刑法第41條第1項前段，罰金罰鍰提高標準條例第1條前段，修正
前罰金罰鍰提高標準條例第2條，判決如主文。
本案經檢察官簡志祥到庭執行職務
中    華    民    國    95    年    12    月    5    日
                  刑事庭  審判長法  官  管安露
                                法  官  李宛玲
                                法  官  陳順輝
以上正本證明與原本無異。
如不服本判決，應於判決送達後10日內，向本院提出上訴狀（須
附繕本）。
中    華    民    國    95    年    12    月    5    日
                                書記官  楊依靚
論罪法條：
刑法第214條：
明知為不實之事項，而使公務員登載於職務上所掌之公文書，足
以生損害於公眾或他人者，處3年以下有期徒刑、拘役或5百元以
下罰金。
附表：
┌──────┬────┬──────────────┐
│收據日期    │收據金額│受贈人名單                  │
├──────┼────┼──────────────┤
│            │        │高瑞明、陳進堅、陳順富、高進│
│            │        │成、申○、辛○○、許秋月、葉│
│86年7月30日 │  7萬元 │麗美、辰○○、許清上、曾石鎮│
│            │        │、蔡本源、許文林、王秀雲、許│
│            │        │文雙、楊坤（其父地○○）、俞│
│            │        │正志、葉麗山                │
│            │        │                            │
├──────┼────┼──────────────┤
│            │        │郭忠烈、許興進、顏世立、葉寶│
│86年7月31日 │  8萬元 │順、黃玉美、吳玉珍、亥○○、│
│            │        │寅○○、曾源興              │
└──────┴────┴──────────────┘


司法院資訊處製作；財團法人民間司法改革基金會備份。
